【裁判字號】    98,訴,486
【裁判日期】    980527
【裁判案由】    損害賠償
【裁判全文】
臺灣臺中地方法院民事判決  98年度訴字第486號
原      告  甲○○
被      告  乙○○
訴訟代理人  王揚銘  律師
上當事人間請求損害賠償事件，經本院於民國98年5月11日言詞
辯論終結，判決如下：
    主      文
原告之訴及其假執行之聲請均駁回。
訴訟費用由原告負擔。
    事實及理由
壹、兩造主張及陳述：
一、原告主張：
  1.被告係第三人保證責任台灣省青果運銷合作社（以下簡稱青
    果社）之主任委員，其明知青果合作社大樓區分所有人及承
    租人住戶規約（以下簡稱系爭規約）第4條明定禁止於該大
    樓經營卡拉OK，且被告於民國（下同）96年3月13日就位於
    該大樓內門牌號碼為台中市○○○街32號4樓之1（以下簡稱
    系爭場地）與青果社所成立之租賃契約中亦約定，系爭場地
    不得再轉租他人使用。被告竟基於為自己不法之利益，於96
    年8月21日以共同投資為名，詐騙原告與其訂定租賃契約（
    以下簡稱系爭契約，原告係以其偏名王欣蓮訂約），約定將
    被告向青果社承租之系爭場地，作為經營卡拉OK店之場所，
    租賃期間自96年9月15日起至100年9月14日止，租金每月新
    臺幣（下同）50,000元，於每年度起一次支付一年租金支票
    12張，於每月15日按期兌現，保證金150,000元。嗣原告所
    經營之卡拉OK店，僅經營數日即遭該大樓住戶抗議，經住戶
    提出系爭規約，原告始知該大樓禁止經營卡拉OK行業，只好
    停業，至此方知受騙。查是否得合法經營卡拉OK店，係屬系
    爭契約之重要事項，被告身為青果社主任委員，明知該系爭
    規約禁止經營卡拉OK、視聽中心等行業，竟邀約原告合作經
    營卡拉OK店，其故意隱匿事實，誘使原告陷於錯誤不知情之
    下而合作投資，而原告之卡拉OK店開幕不到3日，即因違反
    系爭規約遭該大樓住戶抗議，並聲稱若繼續營業將向主管機
    關檢舉，原告只得停業。嗣原告屢向被告求償，被告均置之
    不理，原告因欲在系爭場地經營卡拉OK，支出裝潢維修並施
    作水電、燈具、隔音工程，及其他雜項和廣告設備費用，由
    準備開業期間至停止營業止，共計支出1,247,017元，爰依
    租賃契約債務不履行之損害賠償請求權提起本訴等語。並聲
    明：被告應給付原告1,247,017元，並願供擔保請准宣告假
    執行。
二、被告則辯稱：
  1.系爭場地原係被告所經營之丸何企業有限公司於96年3月13
    日向第三人青果社所承租，租期自96年3月16日起至102年3
    月15日止，租金每月50,000元整，於上開租約第6條並約定
    ：未經青果社之同意，承租人不得將房屋一部分或全部轉租
    、出借、轉讓、委任經營、合作經營或其他變相方式供他人
    使用，違者，青果社得終止租約，被告並於96年4月14日在
    系爭場地經營桃子核冷飲店（以下簡稱冷飲店），資本額20
    0,000元。嗣96年8月21日原告向被告表示欲頂讓該冷飲店之
    經營權，雙方言明租金每月50,000元整（與被告向青果社承
    租之月租金相同），被告於租金部份並未獲取分文利益，租
    金除第一期應付現金外，其餘11期原告應先交付支票予被告
    ，11期合計550,000元，另保證金150,000元及頂讓金200,00
    0元（即冷飲店之資本額）合計共900,000元整，悉由原告以
    支票交付被告（嗣被告於新約解除時已返還上開支票）。查
    上開租約第6條雖載明：承租人不得以合作經營或其他變相
    方式將租賃物供他人使用，惟其真意指的是承租人並非真正
    與他人合作經營，而假借合作經營之名義將租賃物供他人使
    用，若承租人確實與他人合作經營，則仍在合約允許之範圍
    。今原告頂讓冷飲店之經營權，實際上已違反被告與青果社
    間之租約，為了規避前開租約第6條之規定，被告始以合作
    經營之契約與原告簽約，惟實質上乃頂讓契約，故系爭契約
    性質上應屬於租賃兼讓渡契約。
  2.兩造簽訂系爭契約後，被告即將冷飲店之負責人辦理變更為
    原告指定之第三人林雪玉，惟原告於經營兩個月後，發現生
    意不佳，恐遭虧損，乃向被告央求另訂新約，因依兩造間96
    年8月21日之原契約，原告須承租至100年9月14日，而新約
    則僅自96年11月15日起至97年2月15日計3個月，屆期後若冷
    飲店之營收仍未達收支平衡之狀況，則雙方停止合作。自上
    開新約簽訂日起，雙方改以合作經營之方式，被告並必須提
    供營運場地，即租金改由被告自付，原告不須再支付被告租
    金，作為被告投資資本之一，系爭契約於新約成立時，自動
    失效，被告並應將上開原告交付被告900,000元之支票11紙
    交還原告。至97年初，原告已經營不下，又央求被告同意解
    除兩造間上開新約，被告並退還原告上開11紙合計900,000
    元之支票。是被告僅取得原告第一期租金50,000元，而被告
    自96年9月15日起至97年初使用系爭場地，至少3個多月，縱
    兩造於96年11月15日同意解除系爭契約，改為合作經營之新
    約，則原告至少須支付被告96年9月15日至96年11月15日之
    兩個月租金計100,000元，而被告卻僅取得50,000元，被告
    非但未受有任何利益，反而損失了50,000元。
  3.按系爭契約原已約定原告僅能經營合法之餐飲店，且該契約
    實質上乃頂讓經營權及租賃之混合契約，故被告經營權一旦
    讓與原告，被告如何去干涉原告之經營？原告指陳被告身為
    青果合作社大樓管理委員會之主任委員，明知系爭規約規定
    該大樓住戶不得經營卡拉OK，仍隱瞞原告，要原告與被告合
    作經營卡拉OK，致原告陷於錯誤而投資經營致受有損害，即
    與事實不符，被告否認之。且原告經營卡拉OK已有多年，並
    經常更換營業地點，應早已知道很多大樓不能經營卡拉OK，
    且原告於訂約之時，大可先向被告索取大樓之住戶規約，閱
    覽後再作決定，原告竟未要求閱覽住戶規約，亦未向大樓管
    理員洽問，則原告應有過失，原告既有過失，自無權請求損
    害賠償。另自系爭契約開始之日至自動失效之日止，被告均
    依約將租賃標的物即系爭建物交付原告使用收益，已達成契
    約之目的，並無債務不履行之情形，原告訴請被告負損害賠
    償責任，於法即洵屬無據。原告於上開詐欺案件（該案件業
    經不起訴處分）偵查庭時，亦承認向被告頂讓冷飲店之經營
    權，原告茍未頂讓該經營權，被告又何須將冷飲店之負責人
    變更為原告員工林雪玉之名義？原告主張此部份係被告隱匿
    事實之謊言，亦非有據，不足採信。末查，被告係96年9月
    13 日始接任系爭大樓管理委員會之主任委員乙職，而系爭
    契約係96年8月21日即已簽訂，被告當時亦確不知系爭規約
    禁止開設卡拉OK等情。何況原告當時係表示欲經營婚友聯誼
    會，非設立卡拉OK，且簽訂系爭契約時亦已明訂系爭場地僅
    能作合法餐飲之用途，被告並未蓄意隱瞞系爭規約禁止規定
    。關於被告將系爭場地再轉租他人乙事，係經原告同意。
  4.縱令原告之請求於法有據，然原告提出之請求賠償統計表乃
    原告片面制作之文書，被告否認其實質證據能力，且其中原
    告購買之生財器具、電話裝機、室內香水、器具、排油煙機
    、吸塵機、報夾、烤箱、垃圾桶、垃圾袋等等之所有權仍屬
    原告所有，原告仍得使用前開器具或遷移至其他場所繼續營
    業並繼續使用前開器具，此部份並非原告所受損害，原告自
    不得就此部份請求被告負損害賠償責任等語，並為答辯聲明
    ：原告之訴駁回，如受不利判決，願供擔保請准宣告免為假
    執行。
三、原告對被告抗辯之陳述略以：原告原係於台中市○○路經營
    卡拉OK店，被告先係欲與原告合夥經營卡拉OK店，因未談成
    ，故轉而以租賃方式訂立系爭契約，被告並未告知原告系爭
    規約。原告於系爭場地開業數日後，即因住戶抗議而放棄營
    業，之後，因被告再轉租他人經營卡拉OK，才被檢舉。被告
    於台灣台中地方法院檢察署97年度偵字第5060號詐欺案件偵
    查庭中，亦承認未告知原告系爭大樓不得經營卡拉OK，原告
    本欲另找地點，且要求被告返還上開租金支票，惟被告反而
    將系爭場地再轉租他人，且表示欲將上開支票兌現，原告才
    再與被告另訂立一合作經營之契約。按系爭契約書第1條約
    定，甲方（即被告）出資500,000元 (但被告並未出資)，作
    為承租台中市○○○街32號地上4樓之1提供場地。設被告已
    出資500,000元提供場地，而原告準備營業所需費用、設備
    裝修工程，被告應不能再收取原告押金與租金，足證被告係
    隱瞞事實，擅自變更租賃名目以投資合作為名，再轉租原告
    ，實則，原告從未向被告頂讓冷飲店之經營權。另查，系爭
    契約第7條第5款約定，本合作契約之主旨，甲方即被告擔保
    承租物之合法承租為要，不得干涉乙方即原告之營業收入分
    配等事務，又被告退還原告之上開11紙總計900,000元支票
    ，該票款是指房屋1年之租金即600,000元扣除已付現金50,0
    00元，餘額550,000元，及房屋租賃保證金 (即押金)150,00
    0元，故關於承租房屋部份計700,000元，其餘200,000元，
    是被告為保證向經辦單位申請卡拉OK店之營業執照費用。
貳、爭點整理
一、不爭執事項：
  (一)96年8月21日訂立之系爭契約，屬租賃契約性質，簽約人王
    欣蓮係原告之偏名。
  (二)原告於簽訂系爭租賃契約後，於系爭場所內實際經營卡拉OK
    。
  (三)依系爭大樓住戶規約，該大樓內不能經營卡拉OK。
  (三)兩造嗣後又訂立合夥契約，並解除上開租約。
  (四)兩造於97年初合意解除上開合夥契約，被告並返還11紙支票
    合計900,000元予原告。
  (五)原告曾對被告提出詐欺等告訴，業經檢察官以97年度偵字第
    5060號不起訴處分確定。
二、爭執事項：
  (一)被告是否知悉原告承租系爭場地，實際係欲經營卡拉OK，並
    刻意隱瞞系爭規約之情事？被告有無債務不履行之可歸責事
    由存在？
  (二)若原告之損害賠償請求權成立，其損害數額？
參、法院之判斷：
一、查本件被告係第三人青果社之主任委員，於96年3月13日就
    位於台中市○○○街32號4樓之1系爭場地與青果社所成立之
    租賃契約中亦約定系爭場地不得再轉租他人使用，被告於96
    年8月21日以共同投資為名，與原告訂定系爭租賃契約（原
    告係以其偏名王欣蓮訂約），約定將被告向青果社承租之系
    爭場地，由原告使用，租賃期間自96年9月15日起至100年9
    月14日止，租金每月50,000元，於每年度起一次支付一年租
    金支票12張，於每月15日按期兌現，保證金150,000元等情
    ，為兩造所不爭，復有原告提出之租賃契約書附位置圖影本
    為證，自堪信為真實。查上開被告與青果社所訂租約第6條
    既載明：承租人不得以合作經營或其他變相方式將租賃物供
    他人使用之情，兩造係為規避前開租約第6條之規定，被告
    始以合作經營之契約與原告簽約，故其實質上有屬於租賃契
    約性質。
二、次查，原告主張被告自始即知伊要經營卡拉OK，而被告明知
    系爭規約規定該大樓住戶不得經營卡拉OK，仍隱瞞原告，而
    與原告訂立系爭契約云云，被告對於系爭規約規定該大樓住
    戶不得經營卡拉OK乙節，固不否認，惟辯稱：原告當時係表
    示欲經營婚友聯誼會，非設立卡拉OK，且簽訂系爭契約時亦
    已明訂系爭場地僅能作合法餐飲之用途等語，經查：依兩造
    所訂之系爭契約內第1條載明「甲方（即指被告）出資新台
    幣伍拾萬元整，作為承租台中市○○○街32號地上肆樓之1
    提供場地，與乙方（即指原告）限於合法餐飲使用……」、
    第5條載明「房屋使用之限制：(1)本房屋係合法餐廳之用，
    如有其它用途需甲方書面同意，租金另議。……(5)因經營管
    理致違法情事與甲方無關，乙方願負一切法律責任。」等情
    ，有該系爭契約書在卷可憑，而被告確已交付系爭場地予原
    告使用，惟原告實際經營卡拉OK ，因發生噪音，遭該社區
    住戶抗議才未繼續使用系爭場地，此亦為兩造所不爭，可見
    被告確實已交付系爭場地予原告使用乙節，應堪認定。本件
    依上開系爭契約之約定承租之房屋係合法餐廳之用，已見前
    述，復參以原告提出之請款單內亦有記載「館前聯誼社」者
    ，有該請款單附卷可稽，是被告此部分所辯伊不知被告係經
    營卡拉OK等語，自非無據，此外，原告復未舉證證明被告確
    實知悉原告係經營卡拉OK之事實，是原告主張被告自始即知
    伊要經營卡拉OK，刻意隱瞞原告上開規約之規定，而與原告
    訂立系爭契約云云，尚屬無據。
三、又查，本件兩造發生上開爭議後，兩造嗣後又訂立合夥契約
    ，並解除上開租約，又於97年初合意解除上開合夥契約，被
    告並返還11紙支票合計900,000元予原告等情，此為兩造所
    不爭。按民法第260條，固規定解除權之行使，不妨害損害
    賠償之請求。但此所謂損害賠償，係指債務人債務不履行、
    給付不能或遲延給付，因債權人解除契約時債權人已經發生
    之損害賠償而言。故契約之解除，如係基於契約當事人兩造
    之合意，除另有特約外，當事人之一方自不得本於合意解除
    ，再依民法第260條規定，請求損害賠償（最高法院72年度
    台上字第3676號裁判要旨參照）。查本件系爭契約簽訂時，
    縱使被告未善盡告知義務，惟兩造嗣後合意終止系爭契約，
    並另立新約，且原告未為保留損害賠償請求權之約定，應認
    為因系爭契約所生之權利義務關係，已因雙方合意終止而消
    滅，況依原系爭契約第5條：「房屋使用之限制：(2)乙方於
    期限屆滿時應將場地遷讓交還，不得向甲方請求任何搬遷費
    用。」、第7條「其他規定事項：(1)乙方遷出時，如還有家
    具雜物設備不搬者視為放棄，甲方得自由處置。」，則系爭
    契約既經兩造合意終止，且未有保留約定，而依原系爭契約
    於契約消滅時亦無規定原告得請求補償設備之權利，是原告
    請求被告賠償其損害乙節，自嫌無據。
四、綜上所述，本件兩造於前揭時間簽訂系爭契約，性質上有屬
    於租賃契約者，被告確已交付系爭場地予原告使用，惟原告
    實際經營卡拉OK，因發生噪音，遭該社區住戶抗議才未繼續
    使用系爭場地，依上開系爭契約之約定承租之房屋係合法餐
    廳之用，原告復未舉證證明被告確實知悉原告係經營卡拉OK
    ，被告刻意隱瞞原告上開規約之規定，而與原告訂立系爭契
    約之事實，況本件兩造發生上開爭議後，兩造嗣後又訂立合
    夥契約，並解除上開租約，又於97年初合意解除上開合夥契
    約，被告並返還11紙支票合計900,000元予原告等情，兩造
    既合意終止系爭契約且未有保留約定，其請求權業已消滅，
    況依原系爭契約於契約消滅時亦無規定原告得請求補償設備
    之權利，是原告請求被告賠償其損害乙節，自嫌無據，從而
    ，原告依租賃契約債務不履行之損害賠償請求權提起本訴，
    請求被告應給付原告1,247,017元，為無理由，應予駁回。
    又原告之訴已經駁回，其假執行之聲請亦失所依據，應併予
    駁回。
五、本件判決之基礎已為明確，兩造其餘主張、陳述並所提之證
    據，經審酌後，認均與本件之結論無礙，不再一一論述，併
    予敘明。
六、訴訟費用負擔之依據：民事訴訟法第78條。
中    華    民    國    98    年    5    月    27     日
                  民事第四庭    法  官  張國華
正本係照原本作成。
如對本判決上訴，須於判決送達後20日內向本院提出上訴狀。
中    華    民    國    98    年    5    月    27     日
                                書記官  王麗麗


司法院資訊處製作；財團法人民間司法改革基金會備份。
